臺灣臺北地方法院民事判決　　　　　　95年度重訴字第1016號
原　　　告　台鳳股份有限公司
法定代理人　甲○○○
訴訟代理人　黃坤鍵律師
被　　　告　永柏企業股份有限公司
兼上一人之
法定代理人　乙○○
共　　　 同
訴訟代理人　郭錦茂律師
上列當事人間土地所有權移轉登記事件，本院於民國96年5月28
日言詞辯論終結，判決如下：
    主      文
原告之訴駁回。
訴訟費用由原告負擔。
    事實及理由
一、原告主張：被告乙○○於民國89年4月27日與伊簽訂土地買
    賣契約書（下稱系爭契約），以總價新台幣（下同）180,00
    0,000元向伊購買如附表一所示之土地（下稱系爭土地，部
    分土地已移轉他人，故本件僅請求返還其中如附表二所示之
    土地），且約定伊於系爭契約簽訂後2年內，得向其主張以
    總價款200,000,000元買回系爭土地，伊並已依約將系爭土
    地所有權移轉登記予乙○○。詎伊自89年9月起向乙○○行
    使系爭土地買回權，卻遭乙○○拒絕，且乙○○另將附表二
    編號82所示土地（下稱82號土地）設定地上權予被告永柏企
    業股份有限公司（下稱永柏公司），致侵害伊買回權。爰依
    系爭契約第3條、民法第242條規定，提起本訴等情。並於本
    院聲明: (一)乙○○應將如附表二所示之土地所有權移轉予原
    告。(二)永柏公司應將82號土地之地上權登記予以塗銷。
二、被告則以：(一)乙○○部分：原告於89年5月17日因存款不足
    而發生退票情事，依約其業已喪失系爭土地買回權；又原告
    並非伊債權人，自無代位伊行使塗銷地上權之權限；(二)永柏
    公司部分：乙○○購買系爭土地目的即為興建住宅，委由伊
    設立污水處理廠，故將該82號土地設定地上權予伊，雙方並
    無通謀虛偽意思表示，況原告並非乙○○債權人，亦無代位
    其行使塗銷地上權之權限；各等語，資為抗辯。並於本院均
    聲明：原告之訴駁回。
三、查，乙○○於89年4月27日與原告簽訂系爭契約，以180,00
    0,000元向原告購買系爭土地，且約定原告於系爭契約簽訂
    後2年內，得以以總價款200,000,000元買回系爭土地（即系
    爭契約第3條約定）；另乙○○將該82號土地設定地上權予
    永柏公司等情，有卷附土地買賣契約書、土地登記謄本可憑
    （見本院卷第9至10頁、第114至115頁），並為兩造所不爭
    執（見本院卷第282頁反面），堪信為真。
四、本件應審究者為(一)原告可否依系爭契約第3條約定，就系爭
    土地行使買回權？(二)原告可否代位乙○○訴請永柏公司將82
    號土地之地上權予以塗銷？茲分別論述如下：
(一)、原告可否依系爭契約第3條約定，就系爭土地行使買回權？
  1.觀諸系爭契約第5條約定：「乙方 (即原告)於本契約簽訂後
    1年內，若有因存款餘額不足退票且未於7日內退補情形，則
    不得主張第3條所示買回權」 (見本院卷第10頁)，可知若原
    告於89年4月27日至90年4月26日間，因存款不足而發生退票
    情事，且未於7日內退補時，即喪失該契約第3條之土地買回
    權。查，原告於89年5月17日因存款不足而生退票情事，且
    未於7日內退補乙節，有卷附支票及退票理由單可稽  (見本
    院卷第216頁) ，是原告依約即已喪失系爭契約第3條之買回
    權甚明。
  2.原告雖主張：張秀政業已為伊支付系爭土地買回價款予乙○
    ○云云，固據提出切結書、支票為證（見本院卷第403至407
    頁）。惟查，觀諸該切結書所載之土地買賣當事人，係秀岡
    開發事業股份有限公司與新祥記工程有限公司，並非兩造；
    且張秀政係為擔保該切結書之履行，而簽發前列支票予乙○
    ○（見本院卷第407頁），要難憑此即謂張秀政係以該支票
    代原告支付系爭土地買回價金；況系爭支票嗣因「存款不足
    及拒絕往來戶」而遭退票乙情，亦有卷附本票及退票理由單
    可稽 (見本院卷第222頁)，足見張秀政並未支付任何價金予
    乙○○至明。故原告主張: 張秀政業已為伊支付系爭土地買
    回價款予乙○○云云，自無可取。
  3.原告再主張：乙○○僅給付土地價金120,000,000元，尚有
    價金60,000,000元未付云云。惟查，觀諸系爭契約第2條約
    定：「本件買賣總價金雙方約定為180,000,000元，由甲方
    （即乙○○）於簽約日付120,000,000元，於抵押權設定完
    成時付30,000,000元，於土地過戶完成時付30 000,000元。
    」（見本院卷第9頁），衡情若乙○○並未依約給付價金完
    畢，則原告怎會將系爭土地所有權移轉登記並設定抵押權予
    乙○○之可能？且，乙○○是否支付全額價金，亦屬債務履
    行與否之問題，要與原告得否主張系爭土地買回權無涉。是
    原告主張：乙○○僅給付土地價金120,000,000元，尚有價
    金60,000,000元未付云云，顯無可取。
  4.綜上，原告既已喪失系爭契約第3條之土地買回權，則其再
    主張行使系爭土地買回權云云，要無足取。
(二)、原告可否代位乙○○訴請永柏公司將82號土地之地上權予以
    塗銷？
    按債務人怠於行使其權利時，債權人因保全債權，得以自己
    之名義，行使其權利，民法第242條前段固定有明文。惟原
    告既已喪失系爭契約第3條之土地買回權，且亦未舉證證明
    其係乙○○之債權人，則其主張代位乙○○訴請永柏公司應
    將82號土地之地上權予以塗銷云云，委無可取。
五、從而，原告依系爭契約第3條、民法第242條規定，訴請(一)乙
    ○○應將如附表二所示之土地所有權移轉予原告；(二)永柏公
    司應將82號土地之地上權登記予以塗銷；均為無理由，應予
    駁回。
六、本件事證已臻明確，兩造其餘攻擊或防禦方法，經本院審酌
    後，認均與本件之結論無涉，茲不再一一論述，併予敘明。
七、據上論結，本件原告之訴為無理由，依民事訴訟法第78條，
    判決如主文。
中　　華　　民　　國　　96　　年　　6 　　月　　20　　日
                  民事第四庭    法　官　楊絮雲
以上正本係照原本作成
如對本判決上訴，須於判決送達後20日內向本院提出上訴狀
中　　華　　民　　國　　96　　年　　6 　　月　　20　　日
                    　　　　　　書記官　高秋芬
